臺灣高雄地方法院刑事附帶民事訴訟判決
原　　　告　王慧菁
被　　　告　范俊偉
　　　　　　陳菊停
上列被告因詐欺案件（本院99年度易字第2500號），經原告提起
附帶民事訴訟，請求損害賠償，本院判決如下︰
    主  文
被告范俊偉應給付原告新臺幣陸萬元，及自民國九十九年十月十
五日起至清償日止，按週年利率百分之五計算之利息。
原告其餘之訴駁回。
本判決第一項得假執行。
原告其餘假執行之聲請駁回。
    事實及理由
一、原告起訴主張：原告與被告范俊偉於民國97年間為男女朋友
    關係，詎被告范俊偉因需款孔急，明知其並無任何投資之計
    畫且無償還債務之能力，竟仍於97年4 月間向原告佯稱：需
    要資金投資金屬工廠及工程公司以從事買賣銅條賺取差價之
    生意，投資後3 個月內即可回本，獲利並可達3分之2云云，
    使原告因此陷於錯誤，而於如附表編號1至2所示之時間，接
    續匯款新臺幣（下同）共1,000,000 元至被告范俊偉所申設
    之中華郵政股份有限公司（下稱中華郵政）仁武臺塑郵局帳
    號00000000000000 號帳戶內，被告范俊偉旋將其中960,000
    元轉存至被告陳菊停所申設中華郵政仁武臺塑郵局帳號0000
    0000000000號帳戶。又被告范俊偉復接續於97年6 月14日向
    原告謊稱：上開投資需再追加500,000 元資金，原告遂於如
    附表編號3至6所示之時間，再接續匯款共500,000 元至被告
    范俊偉之前開中華郵政仁武臺塑郵局帳戶。嗣原告因遲未見
    被告范俊偉辦理投資事宜，要求被告范俊偉返還上開款項，
    惟范俊偉均藉故拖延，至此原告始知受騙，並因意思決定自
    由遭被告范俊偉之上開詐欺行為侵害而感到精神痛苦異常且
    需就醫治療，為此爰依民法第184條第1項、第195條第1項之
    規定，請求被告范俊偉賠償原告醫藥費405 元、精神慰撫金
    2,834,397 元及原告往返出庭之交通費用24,320元，另依民
    法第179、182、183 條之規定，請求被告陳菊停返還所受不
    當得利960,000 元及原告往返出庭之交通費用24,320元等語
    ，並聲明：(一)被告范俊偉應給付原告2,859,122 元，及自起
    訴狀繕本送達翌日即99年10月15日起至清償日止，按週年利
    率5%計算之利息；(二)被告陳菊停應給付原告984,320 元，及
    自起訴狀繕本送達翌日即99年10月15日起至清償日止，按週
    年利率5%計算之利息；(三)願供擔保，請准宣告假執行。
二、被告范俊偉陳稱：同意原告之請求等語。
三、被告陳菊停則以：錢不是伊向原告拿的，為何要伊還錢給原
    告，又伊有問被告范俊偉為何有那麼多錢，被告范俊偉要伊
    不要問，並說要伊暫時保管，後來這些錢已陸續為被告范俊
    偉所取走，伊直至原告找人來向伊要錢時才知道該筆錢是被
    告范俊偉向原告拿的等語，資為抗辯，並聲明：駁回原告之
    訴及其假執行之聲請。
四、按附帶民事訴訟之判決，應以刑事訴訟判決所認定之事實為
    據，刑事訴訟法第500 條前段定有明文。次按依刑事訴訟法
    第491 條第8 款之規定，關於民事訴訟法第384 條本於當事
    人捨棄而為該當事人敗訴判決之規定，固得準用於附帶民事
    訴訟，至本於認諾之判決，則刑事訴訟法內並未定有準用明
    文，自屬不得一併準用，最高法院32年附字第371 號判例要
    旨可資參照。故本件被告范俊偉雖就訴訟標的於審理中為同
    意原告請求之認諾意思表示（見本院附民卷第41頁），惟揆
    諸前開說明，尚不發生認諾之效力。然原告所主張受被告范
    俊偉詐欺乙情，既經本院以99年度易字第2500號刑事判決判
    處被告范俊偉有期徒刑1年4月在案，且為被告等所不爭執，
    原告此部分之主張，自堪信為真實。
五、次按因故意或過失，不法侵害他人權利者，負損害賠償責任
    。故意以背於善良風俗之方法，加損害於他人者亦同，民法
    第184 條第1 項復有明定。本件被告范俊偉假藉投資名義接
    續向原告詐欺取財之行為，係故意不法侵害原告之意思決定
    自由，使原告因此陷於錯誤而為財產之交付（亦即，原告係
    因其歸屬於人格權範疇內之意思自主決定遭受被告范俊偉之
    不法侵害，方致生財產權之損害，而該等財產損害係原告意
    思自主決定受不法侵害所生之結果，是刑法上之詐欺取財罪
    固屬財產犯罪，然此僅意味著原告除有遭被告范俊偉詐騙而
    使其意思決定自由受侵害之情事外，尚另受有財產上之損害
    ，惟不能因原告同時亦受有財產上損害，即否定原告因其意
    思決定自由受侵害而得請求非財產上損害賠償之依據，否則
    ，豈有單純詐欺行為得謂被害人之意思決定自主受侵害而得
    請求非財產上損害賠償，而構成刑法上犯罪之詐欺取財行為
    ，卻因同時發生侵害被害人財產權之結果，反謂該等行為僅
    係對財產權之侵害而不能允許被害人就其意思決定自由併遭
    侵害之部分請求非財產上損害賠償之理），且被告范俊偉故
    意以詐騙之方式侵害原告之意思自由，進而造成原告受有財
    產上損害，已構成刑法上之詐欺取財罪，業如上述，自亦屬
    故意以背於善良風俗之方法加損害於原告，揆諸上開說明，
    對於原告因意思決定自由遭侵害所受之損害，自應負賠償之
    責。茲就原告所為之各項請求審酌如下：
  (一)醫藥費：
    原告主張其意思決定自由因被告范俊偉以前開方式詐騙而遭
    不法侵害，嗣驚覺受騙（即發現其意思決定自由因被告范俊
    偉之詐騙行為而受侵害）後即產生適應障礙症合併憂鬱情緒
    等症狀需就醫治療，因而支出醫藥費405 元乙節，業據原告
    提出醫療單據及診斷證明書各1 紙為證（見本院附民卷第57
    至58頁），復為被告范俊偉所不爭，自應信為真實，又原告
    此部分費用之支出與被告范俊偉侵害其意思決定自由間應有
    相當因果關係，是原告之請求當屬有據。
  (二)精神慰撫金：
    再按不法侵害他人之身體、健康、名譽、自由、信用、隱私
    、貞操，或不法侵害其他人格法益而情節重大者，被害人雖
    非財產上之損害，亦得請求賠償相當之金額，民法第195 條
    第1 項前段定有明文。又賠償慰撫金固為廣義賠償之性質，
    究與賠償物質有形之損害不同，故其損害非如有形損害之有
    價額可以計算，非財產上損害之慰撫金數額，究竟若干為適
    當，自得由法院斟酌兩造身分、資力、地位、經濟狀況與加
    害程度及其他各種情形，核定相當之數額（最高法院47年台
    上字第1416號86年度台上字第511 號判決要旨、51年台上字
    第223 號判例要旨參照）。查原告之意思決定自由因被告范
    俊偉之詐欺行為而受到不法侵害，致使其陷於錯誤而交付被
    告1,500,000 元之鉅款，業如前述，而原告因受有上開巨額
    財產損失，且擔憂無從取回遭被告范俊偉詐取之上開款項，
    導致情緒憂鬱、夜難成眠、恐懼他人等情況產生，復為原告
    所自陳，衡情其精神上勢必因意思決定自由遭侵害致為錯誤
    財產處分行為之情事而受有相當程度之痛苦；再斟酌原告遭
    詐騙之金額高達1,500,000 元，足徵其意思決定自由遭侵害
    之情節確屬重大，是原告依上開規定請求精神慰撫金，核屬
    有據。本院審酌原告為大學畢業，現擔任衛生局衛生技士，
    月收入約3、4萬元，名下並無財產，被告范俊偉為二專畢業
    ，現從事送牛奶之工作，月薪約33,000元，名下亦無財產等
    身分、資力情狀（上開等情業為兩造陳述在卷，並有本院依
    職權調取之稅務電子閘門財產所得調件明細表在卷足參，見
    本院附民卷第43、80至83頁），以及被告范俊偉係利用原告
    對其基於男女朋友關係之信任而為詐騙行為之手段，侵害原
    告之意思決定自由，造成原告因此陷於錯誤而為財產處分行
    為致受有1,500,000 元之損害，又原告事後就其所受上開財
    產損害雖已向本院取得執行名義，惟因被告范俊偉無財產可
    供執行而未獲受償，且被告范俊偉本身亦迄未償還原告分文
    等情事，此有本院98年7月13日雄院高98司執恭字第66173號
    債權憑證及公務電話紀錄各1 紙存卷可參（見偵卷第26頁、
    本院附民卷第87頁），認原告所得請求之非財產上損害賠償
    ，應以35,275元為適當。至原告所主張被告范俊偉於其催討
    債務期間，屢次以「有本事針對我來不要在那耍小人那一套
    真的是機車的人」、「不要再搞有的沒的真的很沒道德，還
    虧是一個公務人員真的沒道德」、「真的是一貝戈戈的女生
    ，這也是為什麼不選你的原因」、「有錢早就還你了誰想跟
    可怕女人有連絡」、「不是你心甘情願的話會有人這麼笨嗎
    」等語重傷原告等節，固有手機簡訊翻拍畫面6 紙可證（見
    本院附民卷第52至56-1頁），且為被告范俊偉所不爭執，堪
    認屬實，惟被告范俊偉此部分所為應係詐欺取財行為以外之
    行為，尚與原告之意思決定自由是否遭被告范俊偉侵害乙節
    無涉，自亦非屬被告范俊偉經本院以刑事判決認定有罪之部
    分，是被告范俊偉上開行為固屬惡劣，惟不在本院審究慰撫
    金數額之考量範圍內，附此敘明。
  (三)往返出庭之交通費用：
    另原告請求被告范俊偉給付其於98年9月至100年6 月間，因
    本件詐欺案件經法院及檢察署傳喚到庭所生交通費用24,320
    元，業經原告提出臺灣高雄地方法院檢察署通知書及本院刑
    事庭傳票各4 紙、臺灣高鐵票價查詢表3 紙、高雄捷運紅橘
    線運價矩陣表1 紙為憑（見本院附民卷第68至79頁），被告
    范俊偉就此亦不爭執，又原告此部分之主張係其為主張權利
    所為之必要費用，與被告范俊偉侵害其意思決定自由間亦應
    有相當因果關係，是原告上開主張，亦有理由。
  (四)從而，原告本於民法第184條第1項、第195條第1項之規定，
    得請求被告范俊偉給付之數額即為60,000元（405 ＋35,275
    ＋24,320＝60,000）。
六、再按無法律上之原因而受有利益，致他人受損害者，應返還
    其利益；不當得利之受領人，以其所受者，無償讓與第三人
    ，而受領人因此免返還義務者，第三人於其所免返還義務之
    限度內，負返還責任，民法第179 條前段、第183 條分別定
    有明文。次按又不當得利所稱之「無法律上之原因」，係指
    欠缺給付目的而言。如給付係為一定目的而對他人之財產有
    所增益，此種給付目的通常係基於當事人間之合意，在客觀
    上即為給付行為之原因。是當事人間之給付若本於其等間之
    合意而為之，即難謂其給付為無法律上之原因（最高法院98
    年度台上字第1913號判決參照）。從而，因受詐欺而為之法
    律行為，在經依法撤銷前，尚非無效，當事人如確受有實際
    損害者，雖非不得逕依侵權行為之法則請求損害賠償，然受
    詐欺之當事人仍應於依法撤銷受詐欺而為之意思表示後，始
    得謂對他方享有不當得利請求權。經查：
  (一)本件原告固主張被告陳菊停就其無償自被告范俊偉處受領之
    960,000 元，應負不當得利之償還責任云云，然被告陳菊停
    辯稱：該筆款項係為被告范俊偉暫時保管，後來這些錢已陸
    續為被告范俊偉所取走等語，核與被告范俊偉於偵查中所稱
    ：該筆錢係先轉到伊母親帳戶，伊需要時再匯給伊等語大致
    相符，是被告陳菊停之所以受有上開利益，應係本於其與被
    告范俊偉間之保管協議，而該等協議既未有何無效或經撤銷
    之情事，其受有利益自非無法律上之原因，被告陳菊停自難
    謂係民法第179 條所稱不當得利之受領人，從而，原告依民
    法第179、182條之規定，對被告陳菊停請求不當得利，尚嫌
    無據。
  (二)次查，依原告當庭所陳，其自98年間發現遭被告范俊偉詐騙
    後，迄今未曾撤銷因遭詐欺而匯款1,500,000 元予被告范俊
    偉之意思表示，且觀以原告就被告范俊偉對其所負上開債務
    已另依消費借貸之法律關係向本院聲請核發支付命令，嗣並
    聲請本院對被告范俊偉為強制執行（執行無結果），此有本
    院98年度司促字第1941號支付命令暨確定證明書、98年7 月
    13日雄院高98司執恭字第66173 號債權憑證等件在卷可稽（
    見偵卷第3至4、26頁），足認原告應無撤銷該等匯款予被告
    范俊偉意思表示之意，且原告自發現詐欺後迄今已逾1 年之
    除斥期間，亦已無從再為撤銷前開意思表示，是被告范俊偉
    受領原告所給付之1,500,000 元，係本於其與原告間合意之
    法律行為，而該等法律行為之意思表示既已無從撤銷，被告
    范俊偉受領上開利益自仍有法律上之原因，是原告已不能依
    民法上不當得利之規定對被告范俊偉為何主張。而被告陳菊
    停雖有自被告范俊偉處受領上開款項其中其中960,000 元之
    事實，此雖有被告陳菊停所申設之中華郵政仁武臺塑郵局帳
    號00000000000000號帳戶客戶歷史交易清單在卷可參（見偵
    卷第174至184頁），惟被告范俊偉既非不當得利之受領人，
    被告陳菊停自亦不能認係民法第183 條所稱「自不當得利受
    領人處無償取得利益之第三人」，故原告依民法第183 條之
    規定，請求被告陳菊停返還960,000 元，亦無理由。
  (三)至原告雖又請求被告陳菊停負擔其因本件詐欺案件往返出庭
    所生之交通費用，惟就此被告陳菊停並無獲得利益可言，已
    難認有何不當得利之情況；又被告陳菊停復非屬侵權行為即
    本件詐欺犯行之行為人，與原告間亦無其他約定應由被告陳
    菊停負擔該等交通費用之契約上法律關係，是原告此部分之
    請求，尚無依據。
七、綜上所述，原告依民法第184條第1項、第195條第1項前段之
    規定，請求被告范俊偉給付因侵害其意思決定自由所生之損
    害賠償60,000元，及自起訴狀繕本送達翌日即99年10月15日
    起至清償日止，按週年利率5%計算之利息，為有理由，應予
    准許；至原告對被告范俊偉逾越上開範圍之請求，以及另依
    不當得利之法律關係，請求被告陳菊停給付984,320 元，及
    自起訴狀繕本送達翌日即自99年10月15日起至清償日止，按
    週年利率5%計算之利息所為之主張，則均屬無據，應予駁回
    。
八、本件所命給付之金額未逾500,000元，依民事訴訟法第389條
    第1 項第5 款之規定，自應依職權宣告假執行，此部分雖經
    原告陳明願供擔保，聲請宣告假執行，惟其聲請不過係促請
    法院依職權發動，本院無庸就其聲請為准駁之裁判，併此敘
    明。至原告敗訴部分，其假執行之聲請即失所附麗，應併予
    駁回。
九、本件事證已臻明確，兩造其餘攻擊防禦方法，於本判決結果
    不生影響，爰不一一論述，併此敘明。
據上論結，本件原告之訴為一部有理由，一部無理由，應依刑事
訴訟法第502 條第2 項、第1 項、第491 條第10款，民事訴訟法
第389條第1 項第5款，判決如主文。
中    華    民    國   100    年    7     月    14    日
                  刑事第十五庭  法  官  許勻睿
以上正本證明與原本無異。
如不服本判決應於收受本判決後10日內向本院提出上訴書狀，並
應敘述具體理由，如未敘述上訴理由者，應於上訴期間屆滿後20
日內補提理由書狀於本院（均須按他造當事人之人數附繕本）「
切勿逕送上級法院」。
中    華    民    國   100    年    7     月    14    日
                                書記官  王芷鈴
附表
┌──┬──────┬──────────┬─────────┐
│編號│匯款時間    │告訴人匯款帳戶帳號  │匯款金額（新臺幣）│
│    │            │                    │                  │
├──┼──────┼──────────┼─────────┤
│ 1  │97年5月19日 │臺灣中小企銀        │500,000元         │
│    │            │00000000000號帳戶   │                  │
├──┼──────┼──────────┼─────────┤
│ 2  │97年5月22日 │臺灣中小企銀        │500,000元         │
│    │            │00000000000號帳戶   │                  │
├──┼──────┼──────────┼─────────┤
│ 3  │97年6月23日 │臺灣中小企銀        │30,000元          │
│    │            │00000000000號帳戶   │                  │
├──┼──────┼──────────┼─────────┤
│ 4  │97年6月23日 │台北富邦銀行        │30,000元          │
│    │            │000000000000號帳戶  │                  │
├──┼──────┼──────────┼─────────┤
│ 5  │97年6月23日 │台北富邦銀行        │410,000元         │
│    │            │000000000000號帳戶  │                  │
├──┼──────┼──────────┼─────────┤
│ 6  │97年6月23日 │中華郵政永康郵局    │30,000元          │
│    │            │00000000000000號帳戶│                  │
├──┴──────┼──────────┼─────────┤
│    總    計      │                    │1,500,000元       │
└─────────┴──────────┴─────────┘